臺灣花蓮地方法院民事簡易判決
111年度花簡字第6號
原      告  劉淑君  
訴訟代理人  謝桃    
被      告  高子傑  
            有限責任花蓮第二信用合作社

法定代理人  許鎮平  
訴訟代理人  郭珮瑾  
上列當事人間返還代收支票款事件，於民國111年6月20日言詞辯
論終結，本院判決如下：
    主  文
原告之訴及假執行之聲請均駁回。
訴訟費用由原告負擔。
    事實及理由
一、被告高子傑經合法通知，未於最後言詞辯論期日到場，無民
    事訴訟法第386條所列各款情事，依原告聲請一造辯論判決
    。
二、原告主張：
　㈠原告劉淑君將所有之有限責任花蓮第二信用合作社田浦分社
    活儲帳戶00000000000000號（下稱系爭存簿）授權由訴外人
    即原告之母謝桃管理與使用，合先敘明。
　㈡謝桃於民國109年7月30日將所持有之甲存支票票號：740708
    號支票一張，面額新台幣820,675元，到期日109年8月31日
    （下稱系爭支票），蒞櫃存入被告有限責任花蓮第二信用合
    作社（下稱花蓮二信）田蒲分社，並由被告員工即被告高子
    傑於系爭存簿蓋章簽收，惟屆期後該支票票款未存入原告帳
    戶，經謝桃向被告花蓮二信田蒲分社承辦人員反應後，查明
    系爭支票係被告高子傑簽收後，基於不法利益之所有，在未
    經原告同意情況下，私自將該支票抽出占為己用，挪用存戶
    支票至明。
　㈢系爭支票到期日後，原告未見存款入帳，被告花蓮二信田蒲
    分社亦未通知原告有退票情事。事後被告高子傑於109年9月
    1日以私人名義將420,000元，存入原告前開帳號，意圖造成
    雙方有借貸關係存在，逃脫刑事追訴。但其餘400,675元，
    卻不知去相。經原告多次與被告花蓮二信田蒲分社交涉，被
    告稱業已現金交付完畢。並拒絕給付餘款即代收票款餘額40
    0,675元，因雙方無法達成共識，經花蓮市調解委員會調解
    不成立，不得已訴請給付代收票款。爰依民法第179條、第1
    84條、第188條、第767條及票據等權利等，請求被告連帶給
    付代收票款。並聲明：1.被告等應連帶應給付原告400,675
    元代收票款，及自訴狀送達日起至清償日止，按年息百分之
    五計算之利息；2.請准依職權宣告假執行。
三、被告花蓮二信則以：
　㈠原告因未見該票款入帳，要求被告花蓮二信田蒲分社說明，
    經查詢系爭存簿之票據託收紀錄電腦檔並無該筆資料，即將
    此情告知原告代理人謝桃。謝桃表示系爭支票係其私人借貸
    取得，並於109年7月30日自原告之帳戶提領現金770,800元
    作為借錢予他人之證據，經再詢問謝桃係借予何人，謝桃稱
    忘記了，只一再要求給付票款。嗣被告花蓮二信田蒲分社經
    理以電話詢問另一被告高子傑事情原委，被告高子傑表示：
    系爭支票原係田蒲分社帳號000-000-000000-0帳戶之存戶於
    109年6月時辦理票據託收，其利用職務之便，收受系爭支票
    後未登錄電腦檔而私自扣留，於109年7月底持系爭支票向謝
    桃借款約77萬元，並同時告知謝桃因支票非其所有，暫時先
    放謝桃身上，於到期日(應為票載發票日之意)前會拿現金將
    支票換回來，惟謝桃要求其於代收票據憑摺上蓋章。嗣其給
    付謝桃現金40萬元，謝桃始將系爭支票返還，並另於109年9
    月1日將剩餘42萬存入前開系爭存簿，此為事件發生始末，
    被告高子傑並以聲明書說明事情經過，則被告高子傑並未為
    執行職務之行為。又系爭支票之票款依常理應於109年9月1
    日兌付入帳，謝桃與多人有借貸金錢關係，亦常有託收票據
    之行為應對於票據入帳之管理應有相當注意，而謝桃遲至11
    0年7月始向被告花蓮二信田蒲分社主張存入之支票未兌付，
    實與常情不符，且一般辦理支票託收時，會於支票背面填寫
    存入帳戶之帳號，而系爭支票之背面並未記載系爭存簿之帳
    號，可知謝桃自始即未辦理支票託收，並無託收支票之事實
    。
　㈡系爭支票係被告高子傑竊佔他人託收之支票後交予謝桃作為
    借款之擔保，謝桃明知被告高子傑對系爭支票無權處分仍予
    取得，依票據法第14條第1項以惡意或有重大過失取得票據
    者，不得享有票據上之權利規定不得享有票據上之權利，是
    以本件實為原告代理人謝桃與被告高子傑間之債務糾紛，謝
    桃惡意取得系爭支票，被告花蓮二信並未受有利益，且被告
    高子傑之行為非執行職務之行為等語資為抗辯。並聲明：原
    告之訴駁回。
四、被告高子傑則以：伊於2020年底，因週轉不靈，知道謝桃小
    姐經營私人放款，並收取月息6分利，向謝桃小姐借款約77
    萬元，因當時本人花蓮二信就職，利用職務之便，以系爭支
    票為抵押，因系爭支票非自己所有，所以以借款時告知謝桃
    ，票暫時放在謝桃身上，而謝桃要求伊在支票託收本處蓋章
    ，並約定於到期日前會拿現金和謝桃換票回來，而後於9月1
    日便將42萬存入戶頭內，另外40萬以現金交付給謝桃，謝桃
    始將系爭支票歸還予伊，此為該筆借貸關係經，過近10月，
    謝桃稱82萬未歸還，而後經調查發現42萬存款紀錄，改口40
    萬未歸還，明顯謝桃對此筆還款已記憶不清，謝桃係經營高
    利貸，先前雙方借款於到期日當日便會電話催還款，如果82
    萬未歸還，應早寄發存證信函或透過其他方式要求還款等語
    。
五、本院之判斷：
　㈠系爭支票發票人為東大行（負責人為邱顯元），並於109年6
    月1日由存款戶東盈重機械有限公司持系爭支票至被告之田
    蒲分社辦理託收，斯時經辦人員為被告高子傑，收受系爭支
    票後未登錄電腦而私自扣留，後被告高子傑於8月31日下午2
    時53分，將系爭支票存入帳號00000000000000號，戶名「東
    盈重機械有限公司」之活期存款帳戶，經票據交換系爭支票
    於109年9月1日入帳兌付，此為兩造所不爭執，應堪信為真
    實。而原告主張被告高子傑持系爭支票向伊借錢，而伊於10
    9年7月30日將系爭支票存入原告存簿，且被告高子傑在存簿
    上登載託收，被告即應連帶給付400,675元代收票款及法定
    遲延利息，惟此為被告所否認，則本件爭點厥為：原告是否
    確認有託收之事實？其請求是否有理由，分述如下：
　㈡尚難認原告應已完成託收之事實：
　1.按當事人主張有利於己之事實者，就其事實有舉證之責任，
    民事訴訟法第277條前段定有明文。按民事訴訟如係由原告
    主張權利者，應先由原告負舉證之責，若原告先不能舉證，
    以證實自己主張之事實為真實，則被告就其抗辯事實即令不
    能舉證，或其所舉證據尚有疵累，亦應駁回原告之請求。　
　2.原告主張系爭存簿為其所有，因於107年照顧爸爸，所以才
    委由伊媽媽即謝桃幫我處理票據事宜，且由謝桃將系爭支票
    於109年7月30日進行託收，有被告高子傑所為託收之登載，
    並以原告花蓮二信代收票據憑摺為證（卷第15頁），惟經被
    告所否認，被告花蓮二信辯稱略以被告高子傑雖有於上開憑
    摺登載代收內容，惟電腦紀錄中並無此資料，且系爭支票背
    面並未記載原告之帳號，與一般辦理支票記收常情未符；被
    告高子傑亦辯稱該登載係因向謝桃借貸因應其要求而為之，
    系爭支票斯時係暫時放在謝桃身上，她要求於支票託收本處
    蓋章，於到期日前會拿現金和謝桃換票回來，並未確認辦理
    託收等語。經查，原告雖已提出票據憑摺為證，惟經整理原
    告代理人謝桃於本院之歷次陳述：
　⑴「這張票是被告高子傑拿來跟我借款，約定六分利，他從原
    告的帳戶扣了77萬800元，我拿到票之後確認金額82萬0675
    元就存到原告的帳戶，但後來被告高子傑僅存入42萬元，才
    發現這件事。」（111年4月12日言詞辯論，卷第49頁）
  ⑵「在二信的櫃台跟我說；「阿姨，有一張八十幾萬元的票跟
    你換好不好？」當時高子傑在櫃台裡面，我在櫃台外面，票
    是從抽屜拿出來的。當時我有問高子傑這張票穩不穩，高子
    傑說這個票主有放很多錢在二信，我當時有懷疑，既然這麼
    多錢為什麼還要換，高子傑說是因為票主的朋友要的，叫高
    子傑來跟我換，票主是發票人，但我不知道是誰。」（111
    年5月9日言詞辯論，卷第84頁）
  ⑶「高子傑拿一張票要跟我借錢，說是高子傑的朋友要跟他調
    ，我問高子傑他朋友做什麼的，他說他朋友很有錢，他拿支
    票給我，我就帶票回去了，隔天中午我去二信，二信的小姐
    說沒有紀錄過，我就跟高子傑換，因為不能領超過50萬元，
    我問高子傑怎麼辦，他說他用轉帳的，所以我就寫七十幾萬
    元含存摺簿一起拿給高子傑，高子傑刷完就還我簿子，8月3
    0日應該要給我領，我刷沒有錢，我9月1日去找高子傑，他
    說會匯款到我的帳戶，後來我刷42萬元，隔天我再去找他，
    他說40萬元會再進去，但一直都沒有進來。」（111年6月20
    日言詞辯論，卷第97頁）
  ⑷由此可知，金錢消費借貸關係係存於謝桃與被告高子傑間，
    此亦為原告所不爭執，被告高子傑因此而交付系爭支票，衡
    情謝桃有多次票據託收之經驗，此有系爭存簿在卷可查（卷
    第15至16頁），應知應在系爭支票背面為存簿帳戶之填寫，
    始能確保票據金額之付款。惟查，系爭支票背面僅有存款戶
    東盈重機械有限公司之帳號（00000000000000）外，並無原
    告所留存之資料，且被告電腦內亦無原告之託收紀錄，是以
    原告是否有託收之事實非屬無疑；再者，被告高子傑亦辯稱
    系爭支票係供作借貸擔保之用，伊因應原告之要求始在系爭
    存簿上填寫託收之紀錄，謝桃於109年7月30日並無託收之事
    實，伊清償完畢後，謝桃始將系爭支票交還給伊；從謝桃所
    自承之內容亦可知，謝桃取得票據時係於櫃台外面，看到被
    告高子傑從抽屜拿出來系爭支票向伊借貸，其曾就票據信用
    性有所懷疑，可見謝桃已知悉該票據來源有所不明，惟為賺
    取高額之利息，亦不論系爭支票為何人所有，將來由何人還
    款，為降低借貸風險，而與被告高子傑以通謀方式，藉由形
    式上在系爭存簿上有託收登載，以確保借貸之債權，否則何
    以被告高子傑與謝桃間之金錢消費借貸，確非由被告高子傑
    進行清償，可見系爭存簿上之託收登載僅係為擔保功能，並
    未確實有託收之行為始為合理。綜上，依原告所提出上開資
    料觀之，至多僅得證明被告高子傑曾在系爭存簿上為託收之
    登載事實，然該登載亦有可能用以擔保之後金錢借貸，尚不
    足證明原告有託收系爭支票之事實，復原告未能舉證證明該
    託收之事實，故尚難僅以此認原告已完成有效之託收之行為
    。
　㈢原告各項請求均無理由，分述如下：　
　1.原告持有系爭支票主張民法第179條、第184條、第188條、
    第767條及票據上權利，並以二信代收簿影本、回函、調解
    不成立證明書等資料為據（卷第15至18頁），惟此均為被告
    所否認，分述如下：
　2.票據責任部分：
　⑴按票據乃文義證券及無因證券，票據上之權利義務悉依該票
    據所載文義定之，與其基礎之原因關係各自獨立。票據上權
    利之行使，不以其原因關係存在為前提，執票人行使票據上
    權利時，就其基礎之原因關係確係有效存在，並不負舉證責
    任。倘票據債務人以自己與執票人間所存抗辯之事由對抗執
    票人，應由其就該抗辯事由舉證證明(最高法院108年度台簡
    上字第22號、110年度台簡上字第1號民事判決意見)。再按
    付款人於發票人之存款或信用契約所約定之數足敷支付支票
    金額時，應負支付之責，票據法第143條前段定有明文。支
    票執票人依此規定，對付款人有直接請求權。又支票發票人
    簽發一定之金額，委託金融業者，於見票時無條件支付與受
    款人或執票人，其性質為民法第269條第1項向第三人為給付
    之契約，支票之受款人或執票人雖係委託付契約之第三人，
    但亦係依該項契約關係而為付款之請求（最高法院70年度台
    上字第1908號判決、65年台上字第2164號判例意旨參照）。
　⑵經查，系爭支票票載發票人係東大行（負責人為邱顯元），
    被告花蓮二信僅為付款人，此有系爭支票乙紙在卷可查（卷
    第43頁），並經核閱原本內容屬實，是以被告並非票據義務
    人，故原告請求被告負擔票據責任即不足採。另原告明知被
    告高子傑無權處分系爭支票，故不因此取得票據權利；亦未
    舉證證明其為執票人而得行使票據權利；或確實有票據託收
    行為，系爭支票上亦未有相關登載，故亦無從依前開規定對
    付款人有直接請求權。
　3.侵權行為部分：
　⑴按因故意或過失，不法侵害他人之權利者，負損害賠償責任
    。故意以背於善良風俗之方法，加損害於他人者，亦同，此
    為民法第184條第1項、第2項所明定。可知侵權行為之成立
    ，須行為人因故意過失不法侵害他人權利，亦即行為人須具
    備歸責性、違法性，並不法行為與損害間有因果關係，始能
    成立，而主張侵權行為損害賠償請求權之人，對於侵權行為
    之成立要件應負舉證責任（最高法院48年台上字第481號判
    例、70年度台上字第2550號、100年度台上字第328號裁判要
    旨參照）。準此，原告應就被告對其有故意過失之不法侵權
    行為，負舉證之責，若原告先不能舉證，以證實自己主張之
    事實為真實，則被告就其抗辯事實，縱令不能舉證，或其所
    舉證據尚有疵累，亦應駁回原告之請求。
　⑵原告主張被告高子傑為被告二信員工，違法執職務上所持有
    之票據向伊借錢，致其受有損害等情，經查，就本件謝桃對
    被告高子傑不法之行為已有所知悉，且未確實有託收行為，
    其受有金錢之損害，係源於消費借貸關係，已如前述，是被
    告高子傑是否有故意過失之不法侵權行為即非屬無疑，且原
    告均未就侵權行為之因果關係、損害等要件進行舉證，故尚
    難認原告係因被告高子傑職務上行為致其受有損害，則被告
    花蓮二信即難認有連帶責任。是以，原告既不能證實自己主
    張之事實為真實，則被告就其抗辯事實，縱令不能舉證，或
    其所舉證據尚有疵累，亦應駁回原告之請求。
　4.不當得利部分：
　⑴按無法律上之原因而受利益，致他人受損害者，應返還其利
    益。民法第179條前段亦有明文。而按當事人主張有利於己
    之事實者，就其事實有舉證之責任，民事訴訟法第277條前
    段亦有明文。故主張不當得利請求權存在之當事人，對於不
    當得利請求權之成立，應負舉證責任，即應證明他方係無法
    律上之原因而受利益，致其受有損害。如受利益人係因給付
    而得利時，所謂無法律上之原因，係指給付欠缺給付之目的
    。故主張該項不當得利請求權存在之當事人，應舉證證明該
    給付欠缺給付之目的（最高法院103 年度台上字第2198號民
    事判決要旨參照）。即在「給付型之不當得利」應由主張不
    當得利返還請求權人（受損人），就不當得利成立要件中之
    「無法律上之原因」負舉證責任（最高法院100年度台上字
    第899號民事判決要旨參照）。
　⑵經查，被告高子傑獲有利益係因與謝桃間之金錢消費借貸關
    係，被告花蓮二信並未因此而受有利益，審理中經向原告闡
    明主張花蓮二信受何利益？（卷第96頁）原告亦無法說明，
    表明亦不知道被告受有什麼利益，原告未舉證被告確有因被
    告高子傑違法託收而受有何種利益，自難認已該當於民法第
    179條前段不當得利之成立要件。從而，原告另依民法第179
    條前段規定請求被告給付，亦屬無據。
　5.所有權返還部分：　　　
　⑴按所有人對於無權占有或侵奪其所有物者，得請求返還之，
    民法第767條第1項前段定有明文。
　⑵經查，原告主張請求系爭支票所表彰之金額，而被告僅係票
    據交換流通之一環，且原告未能舉證為執票人，是否占有該
    表彰之金額亦屬有疑，是原告主張顯無理由。　
六、綜上所述，原告依民法第184條、第179條、第767條及票據
    上等規定請求被告應連帶給付400,675元，因所提出之證據
    ，均尚不足使本院信其主張為真，從而，其主張均無從准許
    ，所訴爰予駁回，其假執行之聲請亦無從附麗，併駁回之。
七、本件事證已臻明確，兩造其餘攻擊防禦方法與判決之結果不
    生影響，爰不一一贅論，併此敘明。
八、訴訟費用負擔依據：民法第78條。
中　　華　　民　　國　　111 　年　　7 　　月　　14　　日
                  花蓮簡易庭  法　官　林敬展
以上正本係照原本作成。　　　　　　　　　
如不服本判決，應於送達後20日內，向本院提出上訴狀並表明上
訴理由，如於本判決宣示後送達前提起上訴者，應於判決送達後
20日內補提上訴理由書（須附繕本）。
中　　華　　民　　國　　111 　年　　7 　　月　　14　　日
                              書記官  張芝瑜